臺灣高等法院高雄分院刑事判決　　　　95年度上訴字第1987號
上　訴　人
即　被　告　丙○○
選任辯護人　林夙慧律師
上列上訴人因重傷害案件，不服臺灣高雄地方法院95年度訴字第
1134號中華民國95年9 月20日第一審判決（起訴案號：臺灣高雄
地方法院檢察署94年度調偵字第565 號），提起上訴，本院判決
如下：
     主  文
上訴駁回。
     事  實
一、李榮源係高雄縣仁武鄉○○○路87之1 號「左營高鐵D295標
    」工地之板模工程承包商，李瑞宏為其下包，丙○○則於民
    國93年10月間受僱於李瑞宏，在上開工地從事板模工作，而
    乙○○亦在同一工地承包水電工程配管施作，與李榮源係不
    同之承包商，雙方迭因施作工程細節事項等問題發生糾紛。
    詎93年10月26日13時30分許，李榮源、李瑞宏又因工程糾紛
    率同丙○○及戊○○前往上開工地，找正在工地內施作預供
    管線配置溝渠中工程之乙○○理論時，與乙○○發生口角爭
    執，且演變為雙方拉扯局面，丙○○見李榮源及僱主李瑞宏
    與乙○○拉扯、扭打，雖明知頭部為人體之要害部位，如持
    堅硬之鈍器對其猛力敲擊，將造成感官與肢體機能喪失之重
    傷害結果，竟仍基於使乙○○受重傷之犯意，在乙○○身後
    約1 步之距離，持施作工程隨身攜帶之鐵鎚1 支敲擊乙○○
    後腦勺1 下，使其受有頭部外傷併右頂骨開放性骨折及顱內
    硬腦膜出血術後左側手部無力之傷害，惟尚未達完全喪失手
    部機能之程度，惟未致重傷害之結果，嗣因乙○○受傷後，
    轉頭見丙○○持鐵鎚站於其身後，始知悉上情。
二、案經乙○○訴由臺灣高雄地方法院檢察署檢察官偵查起訴。
    理  由
壹、程序方面
一、證人即告訴人乙○○95年2 月15日偵查中陳述之證據能力：
    按被告以外之人於偵查中向檢察官所為陳述，除顯有不可信
    之情況者外，得為證據，刑事訴訟法第159 條之1 第2 項定
    有明文。本件證人即告訴人於95年2 月15日檢察官偵查中所
    為之陳述（94年調偵字第565 號卷第35、36頁），業經檢察
    官命其供後具結，乙○○又未曾提及檢察官在偵查時有不法
    取供之情形，反對該項供述得具有證據能力之辯護人，亦未
    釋明上開供述有顯不可信之情況，依上說明，乙○○於上開
    偵查中之證言自均具有證據能力。
二、告訴人乙○○於94年4 月28日、9 月7 日、12月7 日、12月
    28日偵查中陳述之證據能力：
    按除法律另有規定者外，不問何人，於他人之案件，有為證
    人之義務，而證人除未滿16歲或因精神障礙，不解具結意義
    及效果者外，應命具結；又證人或鑑定人依法應具結而未具
    結者，其證言或鑑定意見，不得作為證據，刑事訴訟法第17
    6 條之1 、第186 條第1 項、第158 條之3 定有明文。又法
    院於審判期日的調查證據程序，關於犯罪事實之調查與證明
    ，只能以刑事訴訟法准許之法定證據方法（如被告之供述、
    人證、鑑定、文書、勘驗）為之。而告訴人係向司法警察機
    關或偵查機關申告犯罪事實而要求訴追之人，其於我國刑事
    訴訟法中，並非法定列舉之獨立證據方法，若以告訴人所陳
    親身經歷之被害經過，作為認定犯罪事實之依據時，乃居於
    證人之地位，亦即其證據方法為證人，必須踐行有關證人之
    證據調查程序，除非其有依法不得令其具結之情形，否則事
    實審法院應命其具結，若依法應具結而未具結時，該告訴人
    有關被害事實之陳述，無證據能力，法院不得採其陳述作為
    判決之基礎。本件告訴人乙○○於上開期日檢察官偵查中證
    述被告犯罪事實時，檢察官未依法命告訴人具結，自難遽認
    其證述得採為認定事實之證據。
三、按被告以外之人於審判外之陳述，雖不符刑事訴訟法第159
    條之1 至之4 等四條之規定，而經當事人於審判程序同意作
    為證據，法院審酌該言詞陳述或書面陳述作成時之情況，認
    為適當者，亦得為證據，刑事訴訟法第159 條之5 第1 項定
    有明文。查卷附之行政院退除役官兵輔導委員會高雄榮民總
    醫院診斷證明書及該院94年10月20日高總管字第0940010899
    號病歷資料查詢函覆表各1 份，均不符刑事訴訟法第159 條
    之1 至之4 等傳聞例外之情形，惟於本院審理時予以提示並
    告以要旨，且各經檢察官、辯護人及被告等人表示意見。當
    事人或辯護人已知上述文書乃傳聞證據，且均未於言詞辯論
    終結前對該等文書內容異議，依上開規定，是上開診斷證明
    書及病歷資料，已擬制同意其有證據能力，本院審酌上開診
    斷證明書與病歷資料查詢函覆表乃醫師依其專業知識，按病
    患實際就診之病歷紀錄所作成，具相當之客觀性及中立性，
    認為以之作為本案之證據亦屬適當，依法均具有證據能力。
貳、實體部分
一、訊據上訴人即被告丙○○固不否認當乙○○與李瑞宏、李榮
    源發生扭打時，在旁邊觀看，且當時身上帶有鐵鎚等情，惟
    矢口否認有何重傷害犯行，辯稱：我當時站立位置，距離乙○○及李瑞宏、李榮源約10公尺左右，我攜帶之鐵鎚當時掛
    在腰際，並未拿起來打乙○○，扣案之鐵鎚並非我所有云云
    。經查：
(一)、被告受僱於李瑞宏，於前揭時地，因見李瑞宏、李榮源與告
    訴人乙○○爭執拉址，即拿隨身之鐵鎚朝告訴人後腦勺敲擊
    1 下之事實，迭據證人即告訴人在偵查、原審及本院審理時
    證稱：當日李瑞宏、李榮源施作板模工程，因不滿我未完成
    配管工程，使渠等無法進場施作，便夥同丙○○、王耿星與
    戊○○共5 人與我理論，我當時在工地溝渠中為配管工程而
    進行照相工作，李瑞宏先拿石頭丟我，我爬上溝渠，與李瑞
    宏發生爭吵，李瑞宏先掐我脖子，我掙脫開來，李榮源見狀
    自地上撿起1 根木棍，我也撿起1 根鐵棍，與李瑞宏、李榮
    源面對面相互毆擊，結果李榮源搶下我的鐵棍，掐住我的脖
    子，我掙脫後，繼續與渠2 人拉扯，此時我的後腦勺遭人毆
    擊，我轉頭看到只有被告站在我的身後，距離我僅約1 步，
    而且手上還拿有鐵鎚等語綦詳（見94年調偵字第565 號卷第
    36頁；原審卷第66頁至第70頁；本院95年12月28日審判筆錄
    第3 至8 頁）；而且當天與告訴人發生爭執者為李瑞宏及李
    榮源，而非被告，被告僅係李瑞宏之受僱人，雖人在現場但
    始終未加入告訴人與李瑞宏、李榮源拉扯扭打之中，此業據
    證人即李瑞宏於原審證述在卷（原審卷第94頁），告訴人與
    被告又素不相識，彼此並無恩怨，此為被告所不否認，則倘
    如辯護人所稱告訴人非遭人毆擊成傷，而係在扭打過程中自
    行受傷云云，則其誣指之對象，亦應為李瑞宏或李榮源，而
    非被告；尤其在偵查中，當李瑞宏自承：是我拿鐵棍時揮到
    告訴人，不是被告拿鐵鎚打告訴人，是告訴人記錯云云（94
    年調偵字第565 號卷第10頁），告訴人亦未因此而附和其詞
    ，仍堅稱係被告持鐵鎚所毆擊，甚且在偵查中請求撤回對被
    告之告訴之後（94年調偵字第565 號卷第10頁），仍一再指
    證持鐵鎚毆擊之人為被告，益證告訴人確係憑其親自經歷之
    事實而據實指證，並非隨意杜撰事實；再者，當天告訴人受
    有頭部外傷併右頂骨開放性骨折及顱內硬腦膜出血，及左側
    手部無力，握力僅餘5 分之4 ，惟經神經傳導檢查及肌電圖
    檢查，其手部機能並未喪失等情，亦有高雄榮民總醫院診斷
    證明書及94年10月20日高總管字第0940010899號病歷資料查
    詢函覆表各乙紙在卷可考（見94年發查字第603 號卷第5 頁
    、94年調偵字第565 號卷第16頁），足證告訴人當天確有受
    傷，惟除告訴人指證係被告持鐵鎚敲擊頭部之外，別無任何
    人自承毆擊告訴人，亦無任何人指出毆擊告訴人頭部之人，
    加以被告於本院又自承當時曾經站在告訴人後面，且攜有鐵
    鎚1 支等語（本院95年11月17日準備程序筆錄第2 頁），綜
    此各節以觀，足認被告確持鐵鎚敲擊告訴人致其成傷，是被
    告上開所辯，顯無足採。
(二)、證人即案發當天受僱於李瑞宏在現場工作之戊○○雖於本院
    證稱：當天我與被告開車載施工所用物品回到現場欲供其他
    人施工之用時，看到李榮源、李瑞宏與告訴人發生爭執，當
    時告訴人已站在溝渠上面，我與被告要進入工地時，即遭他
    人攔阻，被告並沒有站在告訴人旁邊云云（本院95年12月28
    日審判筆錄第18至22頁），惟查被告始終不諱言其於案發當
    時，站在告訴人與李瑞宏、李榮源發生爭執附近乙節，而且
    當告訴人自溝渠爬上來與李瑞宏爭執時，被告即站在渠2 人
    站立附近等情，業據證人即告訴人乙○○、丁○○於本院證
    述甚詳（本院95年12月28日審判筆錄第12頁），另證人即李
    瑞宏之僱用人王耿星於原審亦證稱：「他們（指告訴人與李
    榮源及李瑞宏）在吵架的時候，他（指被告）就站在旁邊」
    、「（在你看到的過程裡面，丙○○是一直站在他們3 個的
    旁邊嗎？）對」（原審卷第84、86頁），足認證人戊○○所
    述被告沒有站在告訴人旁邊一語，與事實不符，要難採信。
    至於證人即告訴人於本院證述：我與李瑞宏、李榮源拉扯、
    扭打時，我的師父丁○○及甲○○分別擋住李瑞宏之工人戊○○及王耿星，不讓他們靠近我們，只有被告沒有被擋住等
    語（本院95年12月28日審判筆錄第4 頁），雖與證人丁○○
    於本院結證：案發當天我是擋住李瑞宏之語不符（本院95年
    12月28日審判筆錄第12頁），惟被告從未提及其曾遭人阻擋
    而無法靠近告訴人一事，更且於本院自承曾經站在告訴人身
    後如上所述，另依上開證人即告訴人乙○○、證人丁○○及
    王耿星證述當告訴人與李瑞宏、李榮源拉扯時，被告就站在
    渠3 人旁邊等語以觀，足認被告當天確未遭人阻擋，得以自
    由行動，是證人即告訴人所述丁○○及甲○○分別阻擋李瑞
    宏之工人戊○○及王耿星，縱與事實不符，亦無礙當天被告
    在告訴人與李瑞宏、李榮源爭吵時，站立在渠3 人附近之事
    實，是告訴人之上開證述，尚難據為對被告有利之認定。至
    於證人李瑞宏、李榮源雖於原審均證稱當天未看到被告持鐵
    鎚敲擊告訴人一語（原審卷第94、106 頁），惟被告係李瑞
    宏之受僱人，李瑞宏則係李榮源之下包，彼此關係尚屬密切
    ，而且本件係李瑞宏、李榮源與告訴人因工程糾紛發生爭執
    而起，本與被告無關，則證人李瑞宏、李榮源為免牽累被告
    ，而為迴護被告之詞，尚屬情理之常，不得因渠等上開證述
    ，即認被告未持鐵鎚毆擊告訴人。至於證人王耿星、丁○○
    及甲○○雖亦均證稱未看見被告拿鐵鎚毆擊告訴人一事，惟
    當時在場之人共有10餘人，彼此互相拉扯、推擠，場面本極
    混亂，此有證人李榮源、李瑞宏於原審證述在卷（原審卷第
    92、105 頁），渠等又均不認識，而被告在毆擊告訴人之前
    ，又未出現任何言語或舉動，足以引起他人注意，另告訴人
    在遭被告以鐵鎚敲擊之後，又未立即呼喊，則在場之人因此
    而未目擊被告持鐵鎚敲擊告訴人，亦與常情相符。又案發當
    天，告訴人即在現場經人送醫救治，並無警方到場處理，此
    為被告所不否認，而告訴人又係直至案發後將近4 個月，即
    94年2 月1 日始具狀向臺灣高雄地方法院檢察署檢察官提出
    告訴，此有刑事告訴狀1 份在卷可參（94年發查字第603 號
    卷第1 至4 頁），距案發當時已久，自無法查扣被告當天持
    以敲擊告訴人頭部仍沾有血跡之鐵鎚，是辯護人以本件未查
    扣沾有血跡之鐵鎚為辯，尚無足取。又告訴人於偵查中雖陳
    稱：沒有確切證據證明被告打我一語（94年調偵字第565 號
    卷第27頁），但此係被告針對檢察官詢問其為何撤回對被告
    之告訴所為之答覆，而且告訴人於本院亦陳稱其當時之本意
    係認為本件起因為李瑞宏與李榮源，與被告無關，而且被告
    當時年僅10餘歲，不想再追究其刑責等語（本院95年12月28
    日審判筆錄第6 頁），而且告訴人對其遭被告持鐵鎚毆擊一
    事，前後之證述始終如一，如上所述，自難僅憑其上開陳述
    ，遽採為對被告有利之認定。
(三)、本件告訴人因被告之前開傷害行為，受有頭部外傷併右頂骨
    開放性骨折及顱內硬腦膜出血，並造成其左側手部無力，握
    力僅餘5 分之4 ，惟經神經傳導檢查及肌電圖檢查，其手部
    機能並未喪失等情，如上所述；又證人即告訴人於原審證稱
    ：當時打下去的力道很重，造成我的頭蓋骨整個凹進去，被
    打到後頭暈了一下，血一直流等語（見原審卷第78頁），足
    見當時被告用力之猛。按頭部乃人體之重要器官，掌管各種
    知覺、意識，如予以嚴重毆擊，傷及腦內組織，將造成他人
    肢體無力、意識障礙或其他於身體或健康等有重大不治或難
    治之重傷害，此為一般人週知之事實，被告於案發當時年近
    20歲，且智識健全，不能諉為不知，竟逞一時之勇，持鐵鎚
    近距離朝告訴人頭部敲擊，致其受有前揭傷勢，依被告之行
    為及毆擊部位、力道、造成之傷勢等情，堪認被告主觀上有
    使人受重傷之故意甚明。
(四)、按被告行為後，刑法關於重傷害之定義，於95年7 月1 日施
    行之修正後刑法第10條第4 項規定：「稱重傷者，謂下列傷
    害：一、毀敗或嚴重減損一目或二目之視能。二、毀敗或嚴
    重減損一耳或二耳之聽能。三、毀敗或嚴重減損語能、味能
    或嗅能。四、毀敗或嚴重減損一肢以上之機能。五、毀敗或
    嚴重減損生殖之機能。六、其他於身體或健康，有重大不治
    或難治之傷害。」，與修正前之規定：「稱重傷者，謂左列
    傷害：一、毀敗一目或二目之視能。二、毀敗一耳或二耳之
    聽能。三、毀敗語能、味能或嗅能。四、毀敗一肢以上之機
    能。五、毀敗生殖之機能。六、其他於身體或健康，有重大
    不治或難治之傷害。」，有所不同，按修正前刑法，需使被
    害人肢體或感官之生理機能完全喪失始構成重傷，而修正後
    刑法，則只要嚴重減損其生理機能即構成重傷，經比較結果
    ，以修正前即被告行為時規定對被告較有利，應適用對被告
    較有利之修正前刑法第10條規定認定之。又按修正前刑法所
    稱之重傷係指「四、毀敗一肢以上之機能。六、其他於身體
    或健康有重大不治或難治之傷害」等，修正前刑法第10條第
    4 項第4 、6 款分別定有明文；而所謂毀敗一肢以上之機能
    ，係指其機能全部喪失效用者而言。本件告訴人雖受有頭部
    外傷併右頂骨開放性骨折及顱內硬腦膜出血，及左側手部無
    力，握力僅餘5 分之4 ，惟經神經傳導檢查及肌電圖檢查，
    其手部機能並未喪失，如上所述，足見其手部之機能僅有減
    衰情形，並非已達全部喪失效用之程度，顯與該款所定重傷
    之條件不合，且亦無其他重大不治或難治之傷害。是告訴人
    雖受有左手無力之傷害，惟手部生理機能並未完全喪失，尚
    未達重傷之程度，灼然甚明。
(五)、綜上所述，被告上開所辯，顯係卸責之詞，本件事證明確，
    被告犯行足堪認定。
二、核被告所為，係犯刑法第278 條第3 項、第1 項之使人受重
    傷未遂罪。被告已著手於犯罪行為之實行而不遂，為未遂犯
    ，爰依刑法第25條第2 項之規定減輕其刑（關於一般未遂犯
    之處罰效果，修正前刑法規定於第26條前段，修正後刑法改
    列於第25條第2 項，僅係條文文字之修正，不涉及實質內容
    之變更，自無新舊法比較之問題，應逕行適用修正後刑法第
    25條第2 項之規定）。
三、原審認被告罪證明確，因而適用刑事訴訟法第299 條第1項
    前段，刑法第2 條第1 項前段、第278 條第3 項、第1 項、
    第25條第2 項規定，並審酌被告與告訴人素無恩怨，僅因其
    雇主李瑞宏與告訴人發生肢體衝突，即基於重傷害之犯意，
    持鐵鎚猛力敲擊告訴人頭部，致其受有前述之傷害，雖尚未
    達重傷程度，仍造成其手部肌力減弱之傷害，且未與告訴人
    達成和解，賠償其損害，又犯後仍飾詞否認犯行，未見悔意
    等一切情狀，量處有期徒刑4 年；並敘明扣案之鐵鎚1 把，
    乃被告犯案時工地工人所使用同型之物，非被告所有供其犯
    罪所用之物，業經被告陳明在卷（見原審卷第108 頁），而
    被告犯罪所用之鐵鎚1 把，因未扣案，且非義務沒收之物，
    為避免執行困難，爰均不予宣告沒收，併此敘明。其認事用
    法，核無不合，量刑亦屬允當。被告上訴意旨否認犯罪，指
    摘原判決不當，為無理由，應予駁回。
據上論斷，應依刑事訴訟法第368條，判決如主文。
本案經檢察官王登榮到庭執行職務。
中　　華　　民　　國　　96　　年　　1 　　月　　11　　日
            刑事第六庭  審判長法  官  王光照
                              法  官  張盛喜
                              法  官  李璧君
以上正本證明與原本無異。
如不服本判決應於收受本判決後10日內向本院提出上訴書狀，其
未敘述上訴理由者，並得於提起上訴後10日內向本院補提理由書
狀（均須按他造當事人之人數附繕本）「切勿逕送上級法院」。
中　　華　　民　　國　　96　　年　　1 　　月　　11　　日
                              書記官  唐奇燕
附錄本案論罪科刑之法條
中華民國刑法第278 條
使人受重傷者，處5 年以上12年以下有期徒刑。
犯前項之罪因而致人於死者，處無期徒刑或7 年以上有期徒刑。
第1 項之未遂犯罰之。
